臺灣高等法院臺中分院民事判決
                                     110年度家上字第53號
上  訴  人  洪聖哲  
訴訟代理人  吳天富律師
被  上訴人  洪淑雲  
訴訟代理人  盧兆民律師
上列當事人間請求返還特留分事件，上訴人對於中華民國110年1
月12日臺灣彰化地方法院109年度家繼訴字第3號第一審判決提起
上訴，本院於民國111年1月25日言詞辯論終結，判決如下：
    主  文
上訴駁回。
第二審訴訟費用由上訴人負擔。
    事實及理由
一、被上訴人主張：
  ㈠被繼承人洪木樹於民國108年1月17日死亡，繼承人為訴外人
    洪正仁(即上訴人之父)、洪正輝及被上訴人等3人，故被上
    訴人之應繼分為3分之1，特留分為6分之1。而洪木樹所留遺
    產則如附表一所示。
  ㈡洪木樹於生前書立遺囑，將附表一編號3、4所示土地（下稱
    系爭2筆土地），遺贈予上訴人，並在遺囑中載明，如有繼
    承人主張特留分扣減權，受遺贈人應按其分配取得遺產之比
    例以現金補足其特留分。以附表一所示國稅局核定價額及合
    併鑑定之價額計算，被上訴人之特留分應為547萬0,124元【
    計算式：(1,275,340＋113,666＋16,367,670＋14,063,070＋1,0
    01,000)÷6＝5,470,124.33，元以下四捨五入，下同】。惟倘
    扣除遺贈予上訴人之系爭2筆土地後，被上訴人能取得之遺
    產僅為79萬6,669元【計算式：(1,275,340＋113,666＋1,001,
    000)÷3＝796,669】。換言之，洪木樹所為遺贈，已侵害被上
    訴人之特留分計為467萬3,455元（計算式：5,470,124－796,
    669＝4,673,455）。爰請求上訴人以現金467萬3,455元補足
    被上訴人之特留分。
  ㈢聲明：
    ⒈上訴人應給付被上訴人467萬3,455元整，及自起訴狀繕本
      送達之翌日起，至清償日止，按年息5%計算之利息。
    ⒉願供擔保，請准宣告假執行。
二、上訴人則以：
  ㈠洪木樹曾於73至75年間，因被上訴人結婚而將附表二編號A所
    示房地贈與給被上訴人；再於92至93年間，又將附表二編號
    B所示房地贈與被上訴人，以補足其嫁粧。上揭編號A、B所
    示不動產均屬特種贈與，且鑑定價額分別高達705萬1,036元
    、及858萬8,791元，應歸扣為應繼之遺產。
　㈡另洪木樹之配偶洪姚碧梅，自70年間起至102年間止，依洪木
    樹之指示陸續將家族房屋之租金收入，以被上訴人名義辦理
    郵局定存，贈與被上訴人，金額達380萬元，此部分亦為特
    種贈與，亦應一併歸扣。茲被上訴人所受特種贈與之價值，
    已超過其應繼分，自不得再向上訴人請求。
  ㈢附表一編號1、2、5之土地價額，上訴人同意以公告現值計算
    之；編號3、4之土地部分，合併鑑定之價額不合理，應以分
    別鑑定之價額計算之。
三、原審為被上訴人一部勝訴、一部敗訴之判決，即判命上訴人
    應給付被上訴人428萬2,635元，及自108年10月17日起至清
    償日止，按年息5%計算之利息，同時為供擔保准、免假執行
    之宣告，並駁回被上訴人其餘之請求。上訴人就其敗訴部分
    聲明不服，提起上訴(被上訴人就其敗訴部分未聲明不服，
    已經確定，不在本院審理範圍)，其上訴聲明：㈠原判決不利
    於上訴人部分廢棄，㈡上開廢棄部分，被上訴人在第一審之
    訴及假執行之聲請均駁回。被上訴人則答辯聲明：上訴駁回
    。  
四、兩造爭執及不爭執事項：
  ㈠不爭執事項：
    ⒈被繼承人洪木樹於108年1月17日死亡，繼承人為訴外人洪
      正仁(長男) 、洪正輝及被上訴人，被上訴人之應繼分為3
       分之1，特留分為6分之1 。
    ⒉上訴人為洪正仁之長子(即洪木樹之長孫)。
    ⒊被繼承人洪木樹所遺留之遺產項目如附表一所示(價額部分
      兩造有爭執) 。
    ⒋被繼承人洪木樹於生前之103年1月16日書立遺囑(並經公證
      ) ，將附表一編號3、4 所示之財產遺贈予上訴人，並在
      遺囑中指明如有繼承人主張特留分扣減權，受遺贈人(即
      上訴人) 應按其分配取得遺產之比例以現金補足其特留分
      。
    ⒌被上訴人名下不動產(如附表二)登記取得之情形如下：
      ⑴坐落彰化市○○段0000○號即門牌號碼彰化市○○路○段000巷
        0號房屋(下稱A房屋)，登記日期為73年6月13日，登記
        原因發生日期為70年6月29日，登記原因為「第一次登
        記」(原審卷一第209頁) 。
      ⑵A房屋所坐落之土地，即彰化市○○段00000地號土地( 下
        稱A土地)登記日期為75年7月11日，登記原因發生日期
        為75年6月6日，登記原因為「贈與」(原審卷一第189 
        頁) 。
      ⑶坐落彰化市○○段00000地號土地，及其上同段2332建號房
        屋(即門牌號碼彰化市○○路○段000巷0000號，下稱B房屋
        及B土地) ，係分別於93年3月2日、92年6月13日以贈與
        為原因辦理登記(本院卷㈠第61～67頁)。
    ⒍被上訴人為78年10月28日結婚。
    ⒎被上訴人所有A房屋，係洪木樹以名下土地跟建商合建後分
      得的9棟房子之1 ，該9棟房屋之門牌號碼分別是同巷5、7
      、9、11、13、15、17、19、21號，被上訴人分得5號，7～
      21號分別為翟文秀(即洪正仁配偶)、上訴人(即洪正仁之
      子) 、洪慕容(即洪正仁之女) 、洪正輝(兩棟) 、及被上
      訴人的三位姑姑分得。
  ㈡本件爭點：
    ⒈被上訴人名下如附表二編號A、B所示土地及房屋是否係因
      結婚而受被繼承人洪木樹所為之贈與？價額為何？
    ⒉被上訴人是否曾收受被繼承人洪木樹贈與380萬元，作為嫁
      粧？
    ⒊關於附表一編號3、4所示土地之價額應如何認定？
    ⒋系爭遺囑有無侵害被上訴人之特留分？上訴人應給付被上
      訴人多少金額？
五、得心證理由：
  ㈠被上訴人所有附表二之不動產、及附表三之定期存款，均非
    被繼承人洪木樹對被上訴人之特種贈與：
　　⒈關於附表一編號A之房地部分：
　　  ⑴被上訴人為78年10月28日結婚，而被上訴人取得編號A房
        地之時間，均在其結婚之前，且距離其結婚尚有數年之
        久，能否謂係基於結婚而自被繼承人洪木樹受贈A房地
        ，已有疑義。
　　  ⑵另被上訴人取得之A房屋，係洪木樹以名下土地跟建商合
        建後分得的9棟房子之1，該9棟房屋之門牌號碼分別是
        同巷的5、7、9、11、13、15、17、19、21號，被上訴
        人分得5號，7～21號分別為翟文秀(即洪正仁配偶)、上
        訴人(即洪正仁之子) 、洪慕容(即洪正仁之女) 、洪正
        輝(兩棟)、及被上訴人的三位姑姑分得，此為兩造所不
        爭執。足見並非僅有被上訴人一人受贈房地，洪木樹之
        其他繼承人或姐妹亦有受贈，顯然係洪木樹在分配家族
        之財產，與特種贈與無涉。否則，洪木樹於同一時期、
        以同一方式分配予其他繼承人洪正仁、洪正輝之房屋，
        豈非亦應認為是特種贈與而於計算本件遺產總金額時亦
        一併歸扣，始為合理。
　　  ⑶上訴人雖又辯稱被上訴人受贈之房地隔局比較不一樣，
        有2樓的部分，故應認係因結婚而特別受贈等語。然本
        院認被上訴人受贈之房地隔局即使比較不一樣，然一塊
        土地由同一個建商蓋出來之房子，有時為了配合現場地
        形及土地面積，部分房子之面積或隔局稍有不同，並無
        可議之處。且洪木樹既要將房屋分贈多人，勢必有人會
        分得隔局不同之房子，故上訴人此部分之主張，尚無從
        為其有利之認定。
　　  ⑷基上，被上訴人取得附表二編號A部分之房地，尚難認係
        因結婚而受贈自被繼承人洪木樹。
　  ⒉關於附表二編號B之房地部分：
　　  ⑴被上訴人係於92、93年間因贈與而取得附表二編B之房地
        ，距其結婚之78年間，相隔近15年，已難認係基於結婚
        而受贈該房地。
　　  ⑵另證人即上訴人父親洪正仁證稱：贈與被上訴人之前，
        土地是登記我爸爸所有、房屋是登記我媽媽所有等語(
        本院卷㈠第142頁)。亦難認系爭編號B之房地均係被繼承
        人洪木樹所贈與。
　　  ⑶證人洪正仁又證稱：洪木樹、洪姚碧梅將編號B房地贈與
        被上訴人，就是要被上訴人日後不能再回來分配其他遺
        產等語(本院卷㈠第142頁)。惟洪木樹若確有此意，何以
        仍在嗣後所書立之遺囑中，仍註明「如有繼承人主張其
        特留分之扣減權，本遺囑指定取得人應按其分配取得遺
        產之比例以現金補足其特留分」，顯見洪木樹、洪姚碧
        梅將編號B房地贈與被上訴人，乃伊等自由處分名下財
        產之行為，核與遺產之分配無關。
　　  ⑷按被繼承人生前因繼承人結婚、分居或營業，對其所為
        之特種贈與，為求共同繼承人間遺產分割之公平，民法
        對被繼承人生前自由處分為限制，而命將該特種贈與歸
        入繼承開始之遺產中，為應繼財產，由共同繼承人繼承
        之。又因結婚、分居或營業之特種贈與係列舉，並非例
        示之規定，於因其他事由所為之生前贈與，即無民法第
        1173條第1項之適用，故不宜任意擴大解釋，以保障被
        繼承人生前得自由處分其財產之權利(最高法院95年度
        台上字第2781號判決參照)。本院審酌洪木樹在分配與
        建商合建之9棟房屋時，其三位子女之中，長子洪正仁
        已分得3棟、次子洪正輝亦分得二棟，唯獨被上訴人僅
        分得一棟，則洪木樹及配偶洪姚碧梅嗣後再將附表二編
        號B房屋贈與被上訴人，自應認係分配家族財產之一環
        ，屬於其自由處分財產之權利，難認係對被上訴人之特
        種贈與，自不應予以扣減。
　  ⒊關於被上訴人名下之郵局定期存款部分：
　　  ⑴證人洪正仁固證稱：洪姚碧梅自70年間起至102年間死亡
        止，將出租房屋之租金以被上訴人名義在郵局辦理定期
        存款，金額達380萬元等語(本院卷(一)第141頁)。惟經
        本院向郵局查詢被上訴人名義之定期存款，其金額僅27
        8萬元，且原始定存日期均為92年以後(詳附表三所示)
        ，此有中華郵政股份有限公司彰化郵局110年11月30日
        彰營字第1101810138號函附之洪淑雲定期儲金存單歷史
        交易活動詳情表在卷可稽(本院卷㈡全卷)。已與上訴人
        所主張之金額及辦理定存之日期均不相符。
　　  ⑵證人洪正仁另證稱：洪姚碧梅以被上訴人名義所辦理之
        定期存款，於換約時，被上訴人均不用到場，而係由洪
        姚碧梅持被上訴人印鑑及證件前往辦理(本院卷(一)第1
        41頁)。惟此與郵局關於存單之解約、換約，應由本人
        前往辦理之規定已不相符合，則附表三所示定期存款，
        是否確為洪姚碧梅以被上訴人名義所辦理，亦有疑義。
　　  ⑶另附表三所示原始定存日期均為92年以後至100年之間，
        而被上訴人早在78年10月28日就已結婚，相距達15年至
        22年之久，亦難認係洪姚碧梅基於被上訴人結婚之原因
        而贈與金錢予被上訴人。　
　　  ⑷況且，縱認被上訴人名下郵局定期存款係由洪姚碧梅以
        其租金收入贈與被上訴人，則贈與者亦係洪姚碧梅，而
        非洪木樹，上訴人主張此部分應列入洪木樹之遺產為扣
        減之計算，亦屬無據。　　　　　
  ㈡關於附表一被繼承人洪木樹遺產價額之認定：
    ⒈就附表一編號1、2、5之土地部分：
      被上訴人主張以公告現值(即國稅局核定之遺產價額)計算
      之，上訴人於原審已具狀表示同意(原審卷㈠第295頁)；嗣
      於本院審理中再度確認(本院卷㈠第130頁)。故此三筆土地
      之價額即以附表一所示國稅局核定之價額計算。
    ⒉就附表一編號3、4之土地部分：
      ⑴系爭2筆土地經分別鑑價結果，547-2地號土地之每坪單
        價為45萬5,000元，土地價格為1,486萬4,850元；547-3
        4地號土地每坪單價為47萬1,000元，土地價格為1,322
        萬0,970元，合計2,808萬5,820元，此有正心不動產估
        價師聯合事務所之不動產估價報告書(分別鑑價)在卷可
        參(原審卷㈡第79頁以下)。另系爭二筆土地經合併鑑價
        結果，每坪單價為50萬1,000元，土地價格合計為3,043
        萬0,740元，亦有該事務所之不動產估價報告書可按(原
        審卷㈡第7頁以下)。
　　　⑵上訴人固主張系爭2筆土地不應視為一筆土地合併鑑價等
        語，惟本院審酌系爭2筆土地相鄰，有地藉圖在卷可按(
        原審卷㈡第57頁)，且既同屬洪木樹之遺產，目前亦均登
        記在上訴人名下，自應視同整筆土地一併鑑價，始能合
        理推斷洪木樹遺產之整體價值。
　　　⑶上訴人固另質疑鑑定報告採用之比較標的三，距離系爭2
        筆土地過遠，且充當餐廳使用，落差過大，無參考價值
        ，故正心不動產估價師聯合事務所之鑑定報告不正確，
        系爭土地每坪應僅有30萬8,000元之價值等語。惟經原
        審函請鑑定機關表示意見(參原審卷㈠第401頁以下)，認
        為：
　　　　①本案之估價範圍僅就大埔段547-2、547-34地號土地部
          分評估，欲求取其土地之合理市價，以作為該爭訟事
          件裁判之參考。由於該區域臨主要道路之土地利用已
          近飽和，多數係屬面積狹小、位於巷弄內之買賣案例
          ，鮮少與本案具替代關係之素地交易案例，因此本所
          擴大比較標的選取範圍及交易日期，將該區臨主要道
          路、具有商業效益之房地一體交易案例納為比較標的
          。
　　　　②由於本所選取之交易實例總價係基於土地建物附合為
          一體情況下所成就，而本案欲評估勘估標的之土地單
          價，故將其交易總價扣除房地結合效益價值、建物殘
          餘經濟價值，予以分算土地、建物價格，萃取各比較
          標的之土地價格後，復以比較法評定勘估標的之合理
          價格，此部分於報告書第29頁至第33頁皆有說明分算
          過程。然於貴院函文所附上訴人陳述意見狀第一點第
          ㈡項中，其係以交易總價除建物坪數得出建坪單價，
          建物坪數不等同於土地坪數，且該單價含有土地持分
          、主建物及附屬建物之合併總價值，亦受該建物之坪
          數大小、類型、結構、屋齡及是否做最有效利用等條
          件不同，其建坪單價差異非常顯著影響。建坪單價與
          本案欲求取之土地單價不可混為一談，故上訴人陳述
          意見狀中之建坪單價並不具參考性。
　　　　③本案之比較標的三與勘估標的位於同一供需圈之近鄰
          地區，道路寬度為同樣20米之中山路二段，且坐落地
          段具商業效益，有相當替代性，符合不動產估價技術
          規則第12條規定。另外，參照Google歷史街景圖，復
          依本所實地勘察結果，現況「對馬涮涮鍋」建物之外
          觀係屬買賣交易後之改良行為，非為買賣當時之態樣
          ，而本報告書係以該比較標的於107年6月交易當時之
          房地態樣進行土地、建物價格分算，於報告書第30頁
          有評估過程詳細說明。
　　　　④上訴人提出之鑑價比較標的參考，其所提出之交易案
          例（中正路二段670巷、中正路二段666巷67弄、天祥
          路30巷、中正路二段612巷、中正路二段666巷），臨
          路情況多屬位於巷弄內純住宅性質，路寬僅有6M～10M
          不等，不具商業效益。上該實例與本案正臨20M主要
          道路-中正路二段，且具有商業效益之勘估標的大埔
          段547-34地號條件差距甚大，無替代性，故排除比較
          標的之選取範圍等語。
　　　　以上，有正心不動產估價師聯合事務所109年11月3日回
　　　　函可佐(參原審卷㈠第401～403頁)。
　　　⑷本院審酌系爭2筆土地為正臨熱絡商圈之末端、及主要幹
        道之住宅區土地，面積規模適中，深度比例尚佳，且
        原鑑定機關已考量各項影響價格之一般、區域、個別因
        素，並運用不動產估價技術所定之鑑價方法後，將兩筆
        土地視為一完整區塊進行價格評定，求出該區塊平均單
        價，自具參考價值。
　　　⑸至於上訴人雖主張系爭2筆土地之單價，每坪僅30萬8,00
        0元等語，然僅稱此價格係伊詢問所得，惟其間之交易
        過程究為如何？該價格是單純土地價格或係以交易總價
        除建物坪數得出建坪單價？地形如何？是否熟人間交易
        .....均不得而知，自難予以做為參考之基準。故系爭2
        筆土地之價額應認定為3,043萬0,740元(計算式：16,36
        7,670＋14,063,070＝30,430,740)。
　　⒊基上，本件洪木樹之遺產價值合計應為3,282萬0,746元(計
      算式：1,275,340＋113,666＋1,001,000＋30,430,740＝32,82
      0,746)。　　
  ㈢被上訴人得依民法第1225條規定行使扣減權：
　　⒈按繼承，因被繼承人死亡而開始；遺產繼承人，除配偶外
      ，依下列順序定之：1.直系血親卑親屬、2.父母、3.兄弟
      姊妹、4.祖父母；第1138條所定第一順位之繼承人，以親
      等近者為先；同一順序之繼承人有數人時，按人數平均繼
      承，但法律另有規定者，不在此限，民法第1147條、第11
      38條、第1139條、第1141條分別定有明文。又按直系血親
      卑親屬之特留分，為其應繼分2分之1；次按遺囑人於不違
      反關於特留分規定之範圍內，得以遺囑自由處分遺產；又
      應得特留分之人，如因被繼承人所為之遺贈，致其應得之
      數不足者，得按其不足之數由遺贈財產扣減之，民法第12
      23條第1款、第1187條、第1225條前段亦定有明文。
　　⒉本件洪木樹之遺產總額為3,282萬0,746元，已如前述，而
      被上訴人之特留分為6分之1，以此計算應為547萬0,124元
      (計算式：32,820,746÷6＝5,470,124）。惟被上訴人目前
      僅取得附表一編號1、2、5之遺產，以應繼分1/3計算，價
      格僅為79萬6,669元【計算式：(1,275,340＋113,666＋1,00
      1,000)÷3＝796,669】。故被繼承人所為之遺贈，顯已侵害
      被上訴人之特留分，其侵害金額應為467萬3,455元（計算
      式：5,470,124－796,669＝4,673,455），則被上訴人主張
      依民法第1225條規定行使扣減權，自屬有據。
　　⒉另依洪木樹在遺囑中第肆點載明「如有繼承人主張其特留
      分之扣減權，本遺囑指定取得人應按其分配取得遺產之比
      例以現金補足其特留分」。而上訴人取得之遺贈價額，占
      洪木樹遺產總額之比例為92.72%(計算式：30,430,740元÷
      32,820,746×100%＝92.72%)，且兩造對於被上訴人選擇以
      請求上訴人給付現金行使其扣減權，均無異議。則被上訴
      人得請求上訴人給付之金額應為433萬3,227元(計算式：4
      ,673,455×92.72%＝4,333,227)。
五、綜上所述，被上訴人依民法第1225條之規定，請求上訴人給
    付433萬3,227元，及自起訴狀繕本送達之翌日即108年10月1
    7日（於108年10月16日送達上訴人，見原審卷㈠第45頁之送
    達證書）起，至清償日止，按年息5%計算之利息，自屬正當
    ，應予准許。從而原審就上開應准許部分之其中428萬2,635
    元本息(其餘部分不在本院審理範圍)，為上訴人敗訴之判決
    ，並無不合。上訴論旨指摘原判決此部分不當，求予廢棄改
    判，為無理由，應駁回上訴。
六、本件事證已臻明確，兩造其餘之攻擊或防禦方法及所用之證
    據，經本院斟酌後，認為均不足以影響本判決之結果，爰不
    逐一論列，附此敘明。
七、據上論結，本件上訴為無理由，爰判決如主文。
中　　華　　民　　國　 111　　年　　2 　　月　　15　　日
                家事法庭  審判長法  官  王  銘
                                法  官  唐敏寶
                                法  官  高英賓
正本係照原本作成。
如不服本判決，應於收受送達後二十日內向本院提出上訴書狀，
其未表明上訴理由者，應於提出上訴後二十日內向本院補提理由
書狀（均須按他造當事人之人數附繕本）。因疫情而遲誤不變期
間，得向法院聲請回復原狀。
上訴時應提出委任律師或具有律師資格之人之委任狀。委任有律
師資格者，另應附具律師資格證書及釋明委任人與受任人有民事
訴訟法第四百六十六條之一第一項但書或第二項所定關係之釋明
文書影本。如委任律師提起上訴者，應一併繳納上訴裁判費。

                                書記官  吳伊婷
　　　　　　　　　　　　　　　　　　　
中　　華　　民　　國　　111 　年　　2 　　月　　15　　日

附表一：被繼承人洪木樹之遺產清冊
編號                   財         產        項         目         彰化市   大埔段   (地號)    面積    (㎡) 權利範圍               價額(新臺幣元)            國稅局   核定價額          鑑定價額         合併鑑定    分別鑑定  1 538-12地號    340 121/1000   1,275,340    2 546-60地號     22   1/6     113,666    3 547-2 地號    108   全部    16,367,670  14,864,850  4 547-34地號    145  16/25    14,063,070  13,220,970  5 547-50地號     11   全部   1,001,000   

附表二：被上訴人名下之不動產取得之原因及時間
編號  門牌號碼   登記原因 原因發生日期  登記日期  A   彰化市中正路 二段670巷5號 大埔段547-3地號    贈與   76.06.06  75.07.11   大埔段3447建號 第一次登記   70.06.29  73.06.13  B 彰化市中山路 一段556巷23-6號 大埔段391-2地號    贈與   93.02.09    93.03.02   大埔段2332建號    贈與   92.06.13 

附表三：被上訴人名下郵局定期存款名細
編號  原始定存日期 金額(新台幣元)  定存單號碼 1  93.12.14      100,000   00000000 2  94.07.04     100,000   00000000 3  94.12.01     100,000   00000000 4  97.12.10     350,000   00000000 5 100.08.26     500,000   00000000 6  92.06.12     100,000   00000000 7  94.12.01     150,000   00000000 8  95.10.25     180,000   00000000 9  97.07.11     200,000   00000000 10  97.10.07     500,000   00000000 11  97.10.07      500,000   00000000 合計    2,780,000